臺灣高等法院臺中分院民事判決　　　 99年度重訴更(一)字第1號
原　　　告　保證責任臺灣區花卉運銷合作社
法定代理人　陳俊龍
訴訟代理人　鄭秀珠律師
複 代 理人　陳明政
　　　　　　邱瓊慧
被　　　告　洪帛梧
訴訟代理人　林家進律師
　　　　　　張振興律師
上 一 人之
複 代 理人　黃麗蓉律師
上列當事人間因刑事背信案件，原告提起刑事附帶民事訴訟，請
求損害賠償，經本院刑事庭以97年度附民字第15號裁定移送民事
庭，本院中華民國98年9月29日97年度重訴字第16號判決後，經
最高法院第一次發回更審，本院於100年4月19日言詞辯論終結，
判決如下：
    主  文
被告應給付原告新臺幣壹佰零捌萬伍仟壹佰壹拾捌元及自民國九
十八年二月十九日起，至清償日止，按年息百分之五計算之利息
。
原告其餘之訴駁回。
第二審訴訟費用及發回前第三審訴訟費用，由被告負擔百分之六
，餘由原告負擔。
原告其餘假執行之聲請駁回。
    事實及理由
壹、兩造之聲明
一、原告聲明：求為判決：
（一）被告應給付原告新臺幣（下同）18,405,190元及自民國（
      下同）98年2月19日起至清償日止，按年息百分之5計算之
      利息。
（二）第一審及第二審之訴訟費用均由被告負擔。
（三）原告願供擔保，請准為假執行之宣告。
      （原告於發回前本院原起訴請求被告給付21,248,190元及
      自98年2月19日起至清償日止，按週年利率百分之五計算
      之利息；經發回前本院判命被告應給付原告18,405,190元
      ，及自98年2月19日起之法定遲延利息，並駁回原告其餘
      請求；原告就發回前本院駁回其請求部分，未上訴第三審
      ，已告確定。）
二、被告答辯聲明：求為判決：
（一）原告之訴駁回。
（二）本審及發回前第二審訴訟費用均由原告負擔。
（三）如受不利判決，願供擔保，請准免為假執行。
貳、兩造之陳述
一、原告主張略以：
（一）被告自92年3月間起至93年6月30日止，擔任原告第4屆理
      事主席，依原告92年5月9日召開之92年度第2次社務會議
      決議，授權被告對外洽談臺中市政府所有「市八一」市場
      用地（即坐落臺中市○○區○○段150地號）之基地中線
      南側房屋及土地（下稱系爭房地）續租事宜，俾能由原告
      在該址續營含批發場及零批場業務之臺中市花卉批發市場
      。詎被告明知以原告名義對外與他人簽訂合作經營、委託
      經營契約，或辦理土地及房屋承租權讓與等重大事項，均
      須由理事會依章程規定作成決議始能為之，且其對外洽談
      系爭房地之續租事宜，亦應本於原告之最大利益考量，如
      冒然將系爭房地租賃契約之承租人地位讓予他人，或委託
      他人管理花卉批發市場零批場地，將對原告產生無法續營
      花卉批發市場，或無法向零批發場地攤位供應商（下稱攤
      商）收取管理費之重大損害，竟仍故意違背受託任務，在
      未經原告理事會決議轉投資「臺中市花卉產銷股份有限公
      司」（下稱產銷公司），或由該公司承受系爭房地租賃契
      約承租人地位之情形下，擅於93年1月間，以原告名義與
      臺中市花卉運銷有限公司（下稱運銷公司）訂立協議書及
      委託管理契約書（下分別稱系爭協議書、系爭委管契約，
      合稱系爭契約），致損害原告對臺中市花卉批發市場零批
      場地之管理權及場地管理費收取權益。
（二）查原告原得向攤商收取每格每月租金15,000元，因被告上
      開與運銷公司訂定系爭契約之違背職務行為，使原告每月
      僅能收取4,000元，運銷公司則得收取11,000元。依37格
      攤位每格每月減少11,000元計算，原告每月減少407,000
      元，每年減少4,884,000元，委託管理期間復自93年9月1
      日起至98年2月17日止（即原告向臺中市政府承租土地期
      滿日），原告4年6個月間共減少收益21,774,500元，經損
      益相抵後，實際損失為18,405,190元以上。至以各攤商交
      易金額作為折抵場地管理費之基礎，乃原告與攤商間之內
      部關係，殆與原告上開損害無涉。依民法第184條第1項、
      第544條規定，被告未經理、監事聯席會議之通過，擅自
      與運銷公司訂定系爭契約，致原告收益大減，自應對原告
      負損害賠償責任。另查，被告因本件背信案件，業經法院
      判刑確定在案，原告於97年1月14日提起本件附帶民事訴
      訟，並未逾二年侵權行為時效期間。退一步言，即便原告
      逾二年之法定時效，然原告同時依侵權行為及委任關係之
      損害賠償請求權二種請求權競合關係請求，而委任人負損
      害賠償請求權時效為十五年，是原告並未逾時效期間。
（三）對被告抗辯之陳述：
  １、上開會議僅「授權」被告對外以原告名義「洽談」續租，
      非表示被告可直接進行「訂約或發函請求移轉承租權」，
      而不受原告理事會監督，在未經理事會決議通過前，被告
      仍不得逕以原告名義簽訂系爭契約。另證人賴志宗（原告
      前任主席）於96年4月23日刑事第一審時證稱：「本來是
      被告提及由他跟監事主席呂榮昌一起去洽談，結果監事主
      席表示這樣是雙頭馬車，所以決定由被告一人去洽談。洽
      談事宜不是授權被告去簽約，只有授權他去洽談而已。事
      後的簽約還是要經過我們（指理事會）的同意。」等語，
      及羅福騰（原告前理事）於96年6月11日刑事第一審時證
      稱：「因為有地方的理事透過議員去找市政府談續租的事
      情，但是這樣不對，還是要理事主席去談。所以開會的目
      的是希望不要別人介入，多頭馬車反而不好，統一由理事
      主席去洽談就好」等語，與會議記錄相符；益證他案證人
      蔡明宗、陳吉生所陳並非事實，原告社務會有無事前授權
      或事後同意被告簽約，亦應依會議決議進行認定，而非僅
      以少數證人之回憶及臆測為斷。
  ２、臺灣臺中地方法院（下稱臺中地院）94年度重訴字第168
      號確定判決主文僅記載：「確認原告與被告台灣區花卉運
      銷合作社如附表所示之協議書及委託管理契約書法律關係
      存在。」，是該案既判力僅及原告與運銷公司間「協議書
      及委託管理契約書法律關係存在」之訴訟標的，尚未及於
      其外之事項，縱令與為訴訟標的之法律關係有影響，而於
      判決理由中對之有所判斷，除民事訴訟法第400條第2項所
      定情形外，尚不能因該判決已經確定而認此項判斷有既判
      力。況法律關係存在之原因亦有多端，本件原告主張未授
      權被告簽立系爭協議書，且對被告出面洽談續租代理權存
      有限制等，既未記載於前開確定判決主文上，顯非該案既
      判力所及範圍。
  ３、原告92年11月22日92年度第4次社務會議中，針對被告所
      提系爭契約草稿係決議不予簽訂，且未作成被告如依蔡嘉
      容律師所提書面意見完成修改後，即可逕自訂約之附帶決
      議，第4屆第9次理事會亦表明須依此決議辦理，則被告簽
      訂系爭契約不僅從未經理事會決議通過，且迭經社務會及
      理事會作成不予簽訂之決議。又由蔡嘉容律師於96年5月
      21日刑事第一審審理時證稱，可知蔡嘉容律師在系爭契約
      上簽名時，主觀上係認原告僅要求其擔任「見證人」，倘
      上開社務會議決議係以蔡嘉容律師審閱同意作為簽約條件
      ，自應於簽約前先送請蔡嘉容律師審核批註，使其得以對
      照契約修改前、後之差異，認定原告有無依循先前書面法
      律意見進行修正，而非僅於簽約時要求蔡嘉容律師擔任見
      證人。
  ４、依臺中市政府92年10月9日內部簽呈說明三、93年1月13日
      簽呈說明三至五、93年1月27日臺中市政府經濟局內部會
      辦意見，與證人即臺中市政府承辦人林敏棋於96年4月23
      日刑事第一審之證述、原告前市場主任張嘉惠及羅福騰於
      96年6月11日刑事第一審之證述，顯見臺中市政府決定系
      爭房地租賃契約能否續租之關鍵，或因臺中市花卉批發市
      場坐落所在係零售市場用地，或因該批發市場違建問題遲
      遲未獲解決改善，顯與原告是否與運銷公司合作經營或委
      託管理無直接關係。且依張嘉惠、羅福騰、及偕同被告前
      往臺中市政府洽談之臺中市議會祕書關勳熹於刑事第一審
      之證詞，渠等均表示對合作經營乙情從未聽聞或沒有印象
      ，原告於92年12月23日以九二區花市字第193號發函臺中
      市政府建請續租之函文中，被告復未表達願共同經營以提
      高臺中市政府同意續租之意願，足見被告辯稱為續租而須
      採合作經營並因此簽訂系爭協議書云云，絕非事實。
  ５、原告並無事後同意系爭委管契約之事實，蓋系爭委管契約
      乃被告未經原告同意而與運銷公司簽訂，顯不能以其內容
      為本案判決基礎。又縱被告主張原告93年4月30日第4屆第
      12次理事會議中，關於拆除違建部分作成之決議為真，惟
      原告授權者乃原告所屬經理，非攤商或運銷公司。再原告
      亦未授權由經理自行代理原告決定協調內容，關於協調之
      初步共識尚應提報理事會決議。況系爭委管契約之簽訂未
      經原告同意而效力未明，因運銷公司主張有效，原告否認
      ，兩造存有爭執，原告始有於93年4月30日授權經理出面
      協調之決議，益證原告無事後同意之意思或決議。如原告
      事後同意，顯應逕依系爭委管契約第7條約定，由運銷公
      司就臺中市政府要求現有零批場遮陽、遮雨設施超過規定
      等應予拆除部分，進行協調即可，無責令經理出面協調之
      必要。
  ６、依民法第216條規定，非僅以已定之計畫方得視為所失利
      益；本件縱有如被告主張原告92年度收支預算表中，無零
      批場場地使用設備費收入之科目等情，惟過去沒有之收入
      ，不代表未來亦同。原告自93年起之零批場場地使用設備
      費收入，供應於攤商之零批場場地使用設備，均係93年1
      月前所固有之財產及設備，且依通常情形即「使用者付費
      」之法理，原告本即得請求攤商給付費用，則原告此依原
      來設備或通常情形可取得之預期利益，仍屬前開規定所稱
      之「所失利益」。又系爭協議書、委管契約約定之委託管
      理期間均係自93年9月1日起至「市八一」中線以南房地租
      賃契約到期日止，原告與攤商簽訂之零批商使用設備合約
      書，則源自93年8月21日召開之第4屆第16次理事會決議，
      且係基於確保原告與攤商間之權利義務關係所為，非但與
      運銷公司無關，使用設備費用之收取更非源於系爭委管契
      約，該會議決議通過之零批商使用設備合約書第15條尚明
      白禁止原告有委託第三者管理經營零批場之情形。
  ７、原告自93年起因與攤商簽訂之上開零批商使用設備合約，
      得向訂有書面合約者每月收取使用設備費12,000元，未訂
      者每月收取15,000元，卻因被告未經原告同意簽訂系爭委
      管契約，致原告每月僅能收得4,000元，每月每格短收8,0
      00元或11,000元，被告此等背信犯行，亦經鈞院以96年度
      上易字第1542號刑事判決有罪確定在案。再查，本案以零
      批場32個攤位計算其損失為18,832,000元，扣減其利益42
      6,810元，則原告實際損失為18,405,190元，業經鈞院前
      審囑託社團法人臺灣省會計師公會指派會計師楊省吾鑑定
      在案，有98年4月16日補充鑑定報告書可證，是原告請求
      被告賠償18,405,190元部分顯然有理由，前審判決並無違
      誤。
二、被告答辯略以：
（一）關於系爭房地爭執之緣由：
  １、臺中市政府於83年8月16日將系爭土地全部出租予原告，
      供原告經營花卉批發市場，租期至88年8月31日為止，原
      告並有優先續租權。原告承租後，即自84年1月起在系爭
      土地經營拍賣場，88年10月16日與臺中市政府續訂租約後
      ，自89年起在系爭土地附設零批場。88年間，因系爭土地
      租期將行屆滿，臺中市政府鑒於系爭市場乃零售市場用地
      ，而非批發市場用地，本不應准租，故欲以此為由收回系
      爭土地，另行公開標租，原告為爭取續租系爭土地，曾於
      88年7月30日，發動花農及花商至臺中市政府進行大規模
      抗議活動，而與臺中市政府交惡。嗣原告雖如願於88年10
      月16日與臺中市政府續訂租約，然承租範圍已大幅縮小，
      僅為前約範圍之半（即系爭土地中線以南），且約明租期
      屆滿不予續租。
  ２、原告恐上開租約於93年8月31日租期屆滿後，不獲臺中市
      政府續租致影響花卉業者之生計，乃於92年5月9日92年度
      第2次社務會議中，決議授權時任原告理事主席之被告代
      表對外洽談續租事宜；其間，使用花卉市場之攤商，因生
      計受迫，多次催促原告設法續租，並要求與原告合組產銷
      公司，圖以在地花商之身分爭取承租，復另行籌組運銷公
      司（查該公司代表人張祿坤、股東劉國鐘、羅福騰均為攤
      商），圖以在地花商之運銷公司名義爭取承租，而與原告
      競爭；嗣經臺中市議會議長出面協調，雙方達成共識，不
      論由何方取得承租權，均由原告繼續經營拍賣場，而由運
      銷公司經營零批場，雙方始同意合作爭取續租。其後，原
      告鑒於若未能以其名義續租，其「農產品批發市場經營許
      可證」依法將遭廢止，且部分理事認為，應適當兼顧原告
      收取零批場場地管理費之收益，被告始代表原告簽訂系爭
      契約，約定由原告與運銷公司共同經營零批場，及定額分
      配場地管理費。再者，台中市政府於93年1月30日以府經
      市字第0930015209號函覆原告，同意將系爭土地繼續出租
      予原告至98年2月17日止，原告始如願續租。
（二）被告以原告名義簽訂系爭契約，事前獲原告社務會授權，
      事後獲理事會同意，處理委任事務未逾越權限，亦無過失
      ，毋庸負侵權行為或受任人之損害賠償責任：
  １、原告於前開第2次社務會議中，曾決議「決議授權理事主
      席（即被告）代表本社對外洽談續租事宜，另非經理事主
      席同意，其餘理事不得自行對外洽談續租事宜。」，且該
      次社務會決議中，授權被告對外洽商之權限，係包括簽訂
      系爭契約在內，並未限縮被告簽訂系爭契約之權限，僅因
      草稿有部分內容不明確之瑕疵，故決議不同意以上開草稿
      為系爭契約之內容而已，非表示被告不得再以原告名義與
      運銷公司簽約。又運銷公司與原告間關於確認系爭契約法
      律關係存在之訴，業經臺中地院於94年3月10日以94年度
      重訴字第168號、鈞院於96年10月11日以95年度重上字第
      52號，一致判決被告有權簽立系爭契約，並經最高法院於
      96年10月11日以96年度台上字第2276號判決原告敗訴確定
      。該案已認定被告「洽談續租」包括續租，且證明原告理
      監事就系爭契約之簽訂暨執行層面事項予以參與及同意，
      原告自應受此確定判決拘束，不得再於本案為違反既判力
      之主張。況依合作社法第45條、第34條第1項、第52條第1
      、2項、第53條第1、2項，與原告章程第35、37條規定，
      原告稱被告需再通過原告理事會決議，否則不得逕行簽約
      ，顯係自為社務會議所未決議事項，將理事會議與社務會
      議對等視之，於法不合。
  ２、賴志宗於刑事偵查中應訊時坦承：「續租事宜本來形式上
      就是理事主席辦理權責」等語，曾參加上開會議之張嘉惠
      於刑事審理時證稱：「（問：所謂對外洽談續租事宜，是
      否包含跟其他單位合作）就我認知是有。」等語，張祿坤
      於刑事審理時證稱：「92年8、9月份，洪主席（即被告）
      及全部的理監事找公司的代表魏經理及幾個花商、、、在
      外面吃飯。當時市府不再續租給合作社，大家就有在餐會
      上講要配合以公司名義續租。」等語，可見，與運銷公司
      合作爭取續租及合作經營零批場，確為原告與運銷公司之
      共識。再者，另案運銷公司與原告間確認系爭契約法律關
      係存在第二審審理時，蔡明宗證稱：「（問：如果合作社
      理事會不同意協議書、委託經營契約書之簽訂，為何合作
      社理事會還決議蔡嘉容律師就協議書、契約書之內容提出
      法律意見書？、、、及決議將拆除違建問題交由被上訴人
      處理？）因為我們直接跟市政府談得不是很好，被上訴人
      公司（指運銷公司）要協助我們跟市政府爭取」等語，陳
      吉生證稱：「（問：如果合作社不同意協議書的簽訂，怎
      會談論收費問題？）為了是向市政府租的地可以繼續經營
      ，否則沒辦法（對運銷公司）交待」等語，益證原告理監
      事均已知簽訂系爭協議書目的，在令運銷公司對續租事宜
      負協力義務，且該公司確有履行協力義務，故亦同意簽訂
      系爭契約。而系爭契約簽訂前，亦有過半之原告理監事與
      運銷公司代表魏良佑會商決定收費標準，是知，原告當時
      已有過半理監事同意與運銷公司簽訂系爭契約。
  ３、原告至遲應於93年7月18日發函運銷公司時，即與運銷公
      司就系爭委管契約是否有效乙節，發生爭議，蔡明宗及陳
      吉生當時既為原告理事，應對系爭委管契約之簽訂及爭議
      經過，印象深刻，就原告簽訂系爭契約之目的，應難諉為
      不知，原告指摘渠等前揭證言係臆測云云，應非是論。其
      雖舉證人賴志宗、羅福騰於刑事第一審之證詞為辯，惟賴
      志宗自始即反對與運銷公司簽約，難期為真實無偏頗之證
      述，且其證詞與於偵查中所述不符，尚自行增加社務會議
      決議及法定以外之限制，並無足採；而羅福騰為原告理事
      、攤商之一，曾與運銷公司簽訂另件委託管理契約書，可
      見其亦承認被告有權與運銷公司簽訂系爭委管契約。羅福
      騰復未提及是否限制簽約與需經理事會同意，是原告援引
      渠等證詞，稱被告在未經理事會作成決議通過前，仍不可
      逕以原告名義簽訂系爭契約云云，與事實及法律規定均不
      相符。
  ４、依臺中市政府93年1月13日內部簽呈中，綜合意見關於續
      租之記載，且被告代表原告與運銷公司簽約時，已從運銷
      公司處獲悉臺中市政府若同意續租系爭土地，恐將附有「
      完成違建改善工作」之特別要求，故與運銷公司於系爭委
      管契約訂立第7條約定。可見，原告係經運銷公司之協力
      ，始能順利承租系爭土地，否則如何先予知悉臺中市政府
      之上開特別要求？而在未獲同意續租通知前，先行訂立上
      開特別約定？次由原告93年4月30日第4屆第12次理事會議
      中，關於拆除違建部分之決議，亦證原告理事會就系爭委
      管契約事後已同意，否則原告何能責令運銷公司就零批場
      違建事宜負協調之責？參照最高法院17年上字第1118號判
      例意旨解釋此會議決議，其案八之提案目的及決議內容相
      同，均欲責令運銷公司就違建事宜，負研議更新計晝及協
      調之責，非僅止於授權原告所屬經理進行初步協調而已，
      原告所為辯詞曲解提案及決議之文義，自無可取。尚且，
      系爭委管契約所定之委託管理期間係自93年9月1日起算，
      是日以前，運銷公司尚未負有受託管理之義務；上開違建
      所添附之原建物復係原告興建，違建則係攤商搭建，若欲
      主動拆除，應由渠等自行協調。據此，原告主張上開會議
      「乃就契約是否有效，發生爭執，才有協調之必要」云云
      ，屬臨訟砌詞，亦無可取。
（三）原告之損害賠償請求權已罹於時效：
      系爭委管契約係於93年2月3日簽訂，而原告曾於93年7月
      18日以九三區花市字第085號函運銷公司，略以「洪理事
      帛梧與貴公司協商內容屬個人行為，其簽訂之協議書及委
      託管理契約書等本社視同無效」等語，足見原告早於93年
      2月3日，至遲於93年7月18日以前，即知悉被告代表原告
      簽訂系爭契約等事，及該契約之內容，應認原告自其時起
      ，即已知有損害、賠償義務人為被告，本件損害賠償請求
      權自已罹於2年之消滅時效。而有關債務不履行損害賠償
      請求權及侵權行為請求權競合之情形，我國實務多採「請
      求權相互影響說」，即侵權行為損害賠償請求權，亦應受
      債務不履行損害賠償請求權有關短期時效或除斥期間規定
      之影響。是原告雖同時依民法第544條規定，主張被告應
      對其負債務不履行之損害賠償責任，其請求權從短期時效
      之規定，亦已消滅。
（四）有關損害賠償額之認定：
  １、依原告93年度收支預算表記載，其並無「零批場場地使用
      設備費收入」之科目，是依通常情形及其既定計劃，原告
      原無場地使用設備費之收益；其87年9月3日製定「台中市
      花卉批發市場零批場管理要點」第2點規定，亦未收取「
      使用設備費」；其於93年12月31日以九三區花市第192號
      函致臺中市政府，坦承「收費可折抵之規定係本社為爭取
      零批商進場交易，交易金額愈高則收費愈少。零批場場地
      管理費每格每位為七千五百元，但承銷人只要進場承銷即
      可折抵，而大部份承銷人皆可折抵，而不必繳納場地管理
      費」等語；其94年度常年社員代表大會會議記錄內容案九
      之說明（三）中，修正「台中市花卉批發市場零批場管理
      要點」之原條文中，並無「使用設備費」之收費項目。易
      言之，93年8月以前，原告就零批場業務實無任何收入，
      而依系爭委管契約，原告自契約期間即93年9月以後，就
      零批場之場地管理費，反而有每格每月4,000元之固定收
      益分配，據此而言，原告收益既有增加，應無損害可言。
  ２、原告嗣雖擬定「零批場使用位置費用收取標準」，而遲至
      95年間始提高使用設備費之標準，然既非於系爭委管契約
      簽訂前，即已調高或有調高計劃，自難認其無法依「嗣後
      」所訂計劃取得調高後收益，亦屬「所失利益」，而得請
      求被告賠償。縱認原告於系爭委管契約簽訂前，已有調高
      收費計劃，依上開調高標準搭配折抵辦法，原告亦僅能實
      收與依系爭委管契約所得相同之4,000元，同無「所失利
      益」。且原告僅稱其將來或有新增收益，或稱其自93年起
      ，向攤商每格每月收取12,000元至15,000元不等之使用設
      備費，然未舉證以實其說；即使認為屬實，其「嗣後」提
      高收費標準，仍難認係事由發生當時即有預期之「所失利
      益」。況依前開確定判決可知，原告與運銷公司為共同經
      營關係，運銷公司本此原因關係取得每格每月11,000元，
      乃正當法律權利之行使行為，對原告有何損害可言？
  ３、本件原告就其「是否有任何現存財產，因被告代表原告簽
      訂系爭委管契約之事由，而有減少」乙節，並未舉證，自
      難認其有「所受損害」，而得請求被告賠償。至原告提出
      之位置圖（附攤商名單）、減少收益之明細表及折抵明細
      表等書證，係其單方製作，並非向攤商之收款證明，被告
      否認書證之真正。
（五）鑑定人楊省吾會計師就原告主張侵權行為之損害賠償額、
      損益相抵額之鑑定結果並不正確，鑑定過程亦有瑕疵：
  １、會計師之報帳計算與民法之損益相抵本不相同，會計帳目
      上無法計算出之管銷費用，不等於民法上即不能損益相抵
      。系爭委管契約第5條第2款既有零批場之維護費等費用約
      定，依民法第216條之1規定，自有損益相抵原則之適用，
      不能僅以運銷公司所營不只一端，難據以為計算損害扣除
      之依據等，逕予排除。
  ２、運銷公司乃本件訴外人，在無法定義務情形下，自難期待
      其願將財務狀況曝光，接受查核。又系爭契約訂立後，原
      告並未依約行事，嗣於96年11月7日與運銷公司另行簽立
      付款協議書，約定改由原告負責向攤商收款，即依約原應
      由運銷公司負擔之費用，亦予墊付，致原告之營業費用並
      未因系爭契約之簽定而減少，事屬當然，焉能將原告事後
      讓步，放棄依系爭契約所能減省費用之利益，不予估算？
  ３、依「台中市花卉批發市場零批場管理要點」之規定，攤商
      進場總交易達一定金額，得折抵者為「使用設備費」，並
      非「承銷手續費」；且該折抵規定，乃僅適用於攤商（即
      零批場業者），而非適用於全體承銷人（即全體花商）。
      再者，承銷手續費係向全體承銷人徵收，向無折抵之例，
      此亦為原告所不爭執。可見，鑑定人認折抵係獎勵攤商之
      措施，為承銷手續費折讓之性質，與使用設備費係屬兩事
      ，不宜列為損害相抵之項目，顯有誤解。
  ４、鑑定結論雖謂：協議書所列費用，均由合作社收取及支付
      ，且為代收代付之性質，尚難謂與損害金額之計算有關等
      語。惟依系爭委管契約第4、5條約定，零批場之場地管理
      費、水費、電費，應均包括在收費標準即每格每月15,000
      元之內，零批場之維護、保全清潔、水電費、房屋稅、消
      防安全設備、公共意外責任、建物公共安全檢查簽證及申
      報所需費用等，均應由運銷公司負擔。由是，上開費用顯
      非代收代付之性質，鑑定報告漏未扣除。
  ５、鑑定結論另謂：零批商是否具有承銷人資格，難認與損害
      賠償額之計算相關等語。惟依原告所立「台中市花卉批發
      市場零批場管理要點」第1條，若不具承銷商資格，不應
      准其進入花卉市場交易，此亦為原告所自承。原告違反上
      開規定，擅准不具承銷人資格者進入花卉市場並使用零批
      位，顯為違反法令規定之行為，自不能將其因此所能收取
      之場地管理費，列為系爭損害賠償額之範圍。又原告先後
      向本院及鑑定人提出之攤商業者名單，部分攤商姓名記載
      有異，鑑定人未行查核，已有失偏，補充鑑定報告書中雖
      已更正，然適足證明鑑定人未至零批場現場查核。又有關
      B14格位之繳費與使用情形，鑑定人未命原告提出相關佐
      證，僅憑原告陳述認定，未實施必要之查核，嗣經法院函
      請鑑定人說明時，鑑定人始命原告提出佐證，益見鑑定確
      有草率之嫌。
  ６、比對原告向法院提出之「各年度零批場費用明細表」與「
      零批場費用明細表」，及其向鑑定人提出之「費用收支明
      細表」與「零批場費用明細表」，其中，除水電費外，其
      餘多項費用之數據多不相符。鑑定人雖稱：原告乃使用統
      一發票之營業人，其取得貨物或勞務之營業稅，應列為進
      項稅額，依規定扣抵銷項稅額，故不逕列費用云云。惟依
      系爭契約，上開費用（含營業稅）既應由運銷公司負擔，
      即屬原告因此減省之費用，焉能以上開費用之營業稅額可
      供直接扣抵銷項稅額等由，即將之排除不計？況張祿坤於
      本院前審97年5月29日證稱，依系爭委管契約，『市八一
      』市場有支付管銷費用，且係自每格攤位收取之11,000元
      扣除等語，本件最高法院發回意旨，亦就鑑定報告未扣除
      運銷公司之管銷費用或原告提出之零批場費用，予以指摘
      ，益證鑑定報告此部分鑑定內容於法不合，而無取足。
  ７、鑑定報告書另未釐清相關法律關係與事實，且未將諸多可
      能變動因素依一般會計審計原則，充分明確地設定鑑定之
      前提要件，任意將設想推論，僅利用簡單算術乘法將有限
      取得之資料，所得答案金額陳報法院，已違會計師之鑑定
      專業，鑑定結果自不正確。鑑定報告書所認為之「損失」
      ，與事實不符，亦與民法損害賠償要件不合。
（六）末按，「附帶民事訴訟經移送民事庭後，即屬獨立民事訴
      訟，其移送後之訴訟程序，應適用民事訴訟法，刑事訴訟
      所調查之證據，及刑事訴訟判決所認定之事實，並非當然
      有拘束民事訴訟之效力。」為最高法院著有43年台上字第
      95號判例所揭。本件刑事法院雖認定被告有罪，然刑事法
      院顯然疏未斟酌前開有利於被告之事證，而與另案民事判
      決之認定迥異，自不適宜再予引用等語。
參、本院前審法官協議兩造爭點整理如下（本院前審卷一第42頁
    反面至第43頁、第77頁反面至第78頁反面）：
一、兩造不爭執事項：
（一）被告經臺中地院檢察署以95年偵字第18953號背信罪起訴
      後，分別由臺中法院以95年易字第2572號（下稱刑一審案
      件）及本院以96年上易字第1542號判處有期徒刑六月減為
      有期徒刑三月確定（下稱刑二審案件）。並經本院調閱上
      開刑事偵、審卷宗，核閱無誤。
（二）93年2月3日原告代表人洪帛梧與運銷公司代表人張益誠訂
      立委託管理契約書、93年原告法定代理人洪帛梧與運銷公
      司代表人張益誠訂立協議書。
（三）臺中市政府與原告就臺中市政府所有之「市八一」市場用
      地，分別於83、88、93年間接續與原告訂立土地租賃契約
      。
（四）原告92年11月22日第4次社務會議之會議記錄：（95年重
      上字第52號卷第76至82頁；當庭提示與兩造）案六之說明
      欄第三點：「經洪理事主席帛梧與台中市花卉運銷有限公
      司洽商，如該公司於93年1月31日前協助本社完成市八一
      中線以南房地續租事宜，則另簽訂零批場委託經營契約書
      」。
      案六之說明欄第四點：「本社法律顧問蔡嘉容律師針對此
      協議書及委託經營契約書之書面意見詳后附件第十頁（並
      有蔡嘉容律師撰寫之法律意見書；95年重上字第52號卷第
      80頁反面）」。
      案六之決議欄：
      第一點：「本案所提協議書及委託經營書不簽訂」。
      第二點：「另與零批場業者簽訂協議書、協議重點為：本
      社如取得「市八一」中線以南土地續租合約，將確保零批
      場場地管理費不變（切、盆花每格七、五○○元）並調降
      水電費至適當收費標準，保全及清潔等則可依現行方式或
      由零批場業者自行委外辦理。
（五）原告92年12月29日召開之第4屆第9次理事會；會議記錄第
      6項專案報告：
      案由：有關本社「市八一」中線以南土地租約案。
      說明：本案於11月24日經本社賴理事志宗與零批場業者代
            表進一步溝通後，零批場業者代表希望本社儘速完
            成與台中市政府土地租約簽訂。
      決議：依本社92年度第4 次社務會議決議辦理。
（六）原告92年5月9日92年度第2次社務會；會議記錄第5項提案
      討論：（95年重上字第52號民事判決事實及理由欄第六項
      第(一)點第1.小點）案一：本社「市八一」中線以南土地
      續租授權理、監事主席乙案，如說明，請討論。
      說明：本社與市府簽訂「市八一」中線以南房地租賃契約
            將於九十三年八月三十一日到期，為爭取時效，擬
            由社務會授權予理、監事主席共同代表本社對外洽
            談續租事宜。
      決議：一、授權理事主席代表本社對外洽談續租事宜，另
                非經理事主席同意，其餘理事不得自行對外洽
                談續租事宜。
            二、請本社前任理事主席魏和強、景文德等人擔任
                本案顧問。
（七）系爭「市八一」零批場格位配置圖，共有37格攤位。詳如
      本院前審卷一第25頁所示。
（八）依系爭委管契約約定，上開37格攤位，每格每月委託管理
      費用及報酬按月每格為15,000元，其中4,000元交予原告
      ，其餘11,000元交予運銷公司。
肆、得心證理由
一、原告主張：被告於上開時地，代表原告與訴外人台中市花卉
    產銷公司簽立系爭委託管理契約書及協議書，侵害原告權益
    ，及逾越處理事務權限，應負侵權行為之損害賠償責任，及
    受任人之損害賠償責任等語。被告對於前開時地，代表原告
    與訴外人台中市花卉產銷公司簽立系爭委託管理契約書及協
    議書等情，不為爭執；然否認構成侵權行為之損害賠償責任
    及受任人之損害賠償責任，並抗辯：伊係經原告授權與花卉
    運銷公司簽訂系爭委託管理契約書及協議書，並經另案花卉
    運銷公司與原告間關於確認系爭協議書及委託管理契約書法
    律關係存在訴訟之民事判決，一致認定被告有權簽立上開契
    約，而判決原告敗訴確定在案，原告於本案中不得再為違反
    既判力之主張等語。查，花卉運銷公司與原告間關於確認系
    爭協議書及委託管理契約書法律關係存在訴訟，固經另案台
    灣台中地方法院94年度重訴字第168號民事判決、本院95年
    度重上字第52號民事判決及最高法院96年度台上字第2276號
    民事判決運銷公司勝訴確定在案，並經本院調閱上開民事卷
    審閱無訛。主張等語。惟查，臺灣臺中地方法院94年度重訴
    字第168號判決主文係記載：「確認原告台中市花卉運銷有
    限公司與被告台灣區花卉運銷合作社如附表所示之協議書及
    委託管理契約書法律關係存在。」，是該案既判力僅及原告
    與運銷公司間「協議書及委託管理契約書法律關係存在」之
    訴訟標的，尚未及於上開主文以外之事項；縱令與為訴訟標
    的之法律關係有影響，而於判決理由中對之有所判斷，尚不
    能因該判決已經確定而認此項判斷有既判力。是本件仍應審
    究被告代表原告與訴外人台中市花卉產銷公司簽立系爭委託
    管理契約書及協議書，是否構成侵權行為之損害賠償責任？
    及受任人之損害賠償責任？茲分述如下：
（一）原告對外簽訂契約，除一定金額以下之採購合約外，均須
      經由理事會事前決議通過後，始可簽訂等情，此經證人即
      臺灣區花卉合作社前市場主任張嘉惠、該社前理事羅福騰
      於前揭刑事案件96年6月11日前揭刑事案件第一審結證甚
      詳；並據被告供承：「（張嘉惠說你們任何契約的簽訂都
      要經由理事會決議？）是。（本件有無經過理事會的決議
      ？）沒有。因為我如果不這樣做，我就成為末代主席。」
      等語在卷。足證，被告代表原告簽訂系爭委託管理契約書
      及協議書，須經原告理事會作成准予簽訂之決議。
（二）原告於92年5月9日92年度第2次社務會會議記錄固決議：
      「授權理事主席代表本社對外洽談續租事宜，另非經理事
      主席同意，其餘理事不得自行對外洽談續租事宜」；然證
      人賴志宗於前揭刑事案件第一審審理時證稱：「（你可否
      說明為何授權給理事主席代表去洽談此地續租事宜？）本
      來是被告提及由他跟監事主席呂榮昌一起去洽談，結果監
      事主席表示這樣是雙頭馬車，所以決定由被告一人去洽談
      。（若依照你們談的內容，被告談好就好，是否還要經過
      你們的追認？）洽談事宜不是授權被告去簽約，只有授權
      他去洽談而已。事後的簽約還是要經過我們（指理事會）
      的同意。」等語；證人羅福騰亦證稱：「（如果光是跟市
      政府續租，還要開會討論？跟市政府續租，理事主席直接
      去談就好，是他的職責，為何還要授權？）因為有地方的
      理事透過議員去找市政府談續租的事情，但是這樣不對，
      還是要理事主席去談。所以開會的目的是希望不要別人介
      入，多頭馬車反而不好，統一由理事主席去洽談就好。」
      等語。足認上開社務會議僅係授權被告對外以原告名義洽
      談續租，並非表示被告即可直接進行訂約或發函請求移轉
      承租權，而不受該社理事會之監督；換言之，被告並不因
      上開社務會議之授權，而得架空理事會對於簽訂契約同意
      與否之決定權。
（三）92年11月22日第4次社務會議記錄：案六之說明欄第三點
      ：「經洪理事主席帛梧與台中市花卉運銷有限公司洽商，
      如該公司於93年1月31日前協助本社完成市八一中線以南
      房地續租事宜，則另簽訂零批場委託經營契約書」；會中
      並針對被告所提出之協議書及委託經營契約書草稿，決議
      「不予簽訂」；亦未作成被告如依蔡嘉容律師所提書面意
      見完成修改後即可逕自訂約之附帶決議。其後於該社92年
      12月29日召開之第四屆第9次理事會決議：「依本社92年
      度第4次社務會議決議辦理」，有該會議記錄在卷可稽。
      則被告以原告名義與臺中市花卉運銷有限公司所簽訂之協
      議書及委託管理契約書，不僅從未經由理事會決議通過，
      且迭經該社社務會議及理事會作成不予簽訂之決議。被告
      身為原告理事主席，又於上開會議中到場擔任主席，對於
      前揭會議決議內容自無諉稱不知或不予遵守之理。而由該
      社於92年11月22日召開之92年度第4次社務會議，及92年
      12月29日召開之第四屆第9次理事會，均仍就被告所提出
      之協議書及委託經營契約書草稿是否簽訂一事進行討論，
      均足徵明被告僅係經由社務會議授權以該社唯一代表人身
      分洽商續租事宜，在未經理事會作成決議通過前，被告仍
      不得逕以原告名義簽訂上開2份契約。
（四）被告雖另抗辯：上開會議雖作成不予簽訂之決議，然此係
      因契約內容尚有疑義，所以須經蔡嘉容律師審閱後再為簽
      訂，而非永不簽訂之意等語。惟上開社務會議及理事會之
      決議文中，並未記載經由蔡嘉容律師審閱後即可簽訂之附
      帶決議，足見該社仍將簽約之最後決定權保留由理事會以
      合議方式行使，而非由蔡嘉容律師甚或被告一人片面決定
      。且證人蔡嘉容律師於96年5月21日前揭刑事案件第一審
      審理時證稱：「（你有無在協議書及委託管理契約書上當
      見證人簽名？）印象中有一個晚上張嘉惠打電話到我事務
      所，我不在，後來我太太聯絡我叫我回來，好像是說有一
      份書面叫我作見證。後來張嘉惠帶著一個人來我事務所，
      那個人我記得之前開會有見過，好像是花卉有限公司的代
      表來開會。他們說合作社希望我簽名作見證，等我見證好
      以後，他們會再經過理監事會同意後使用大印，我說這樣
      可能不好，我希望他們蓋好大印再給我看．．．（就你所
      知，你有在這書面上作見證，你當時見證時，有無再把之
      前的法律意見提出來？）我作見證時因為雙方都已經同意
      ，我不會再去考慮之前我所提的法律意見，也不會去管他
      們是否有依照我之前所提出之建議。就算他們違反我的法
      律意見，只要雙方同意，我就直接作見證。」等語。顯見
      蔡嘉容律師在上開協議書及委託管理契約書上簽名見證時
      ，主觀上係認為原告已決定與臺中市花卉運銷有限公司簽
      約，僅要求其擔任見證人而已，該社並非囑其詳細斟酌契
      約利弊得失及有無依照先前所提書面法律意見進行修改。
      則上開社務會議決議倘真係以蔡嘉容律師審閱同意作為簽
      約條件，自應於簽約前即先送請蔡嘉容律師審核批註，使
      其得以對照契約修改前、後之差異，認定該社有無依循先
      前書面法律意見進行修正，而非僅在簽約時要求蔡嘉容律
      師擔任見證人。是被告上開所辯，自不足取。
（五）觀諸刑案向臺中市政府調取臺灣區花卉合作社於92、93年
      間洽辦系爭房地租賃契約之相關公文原始底稿及簽呈資料
      ，發現臺中市政府於92年10月9日內部簽呈說明三中提及
      ：「基於花卉產業發展需要，不論該經營主體是否加入大
      臺中地區花商，均循本市市113市場用地之例，以特案處
      理方式，於原租約到期時，續租該經營主體，並訂租期至
      98年2月17日止，其後不再續租，以使該基地與基地北側
      同租期，並利於該基地完整發展與招租。」、「擬辦：擬
      奉核可後，依說明三函覆該社。」等語，經市長於同年月
      13日批示「如擬」二字。其後再於93年1月13日簽呈說明
      三至五中提及：因92年8月間輿論報導臺中市花卉批發市
      場有違建情事，迄未完成改善，本案擬俟該社完成相關違
      建改善後，始循本市市113市場用地之例，以特案處理方
      式予以續租等語。迨93年1月27日臺中市政府經濟局內部
      會辦意見則表示：本案仍經工務局認定違建情事現況未改
      善，為使該社能確實改善違建情事，本案擬先發文函覆原
      則同意續租，併請於93年7月31日前完成違建改善工作，
      否則將不辦理續租等語，此有臺中市政府95年10月26日府
      經市字第0950223400號函檢附之公文資料在卷足稽。另證
      人即臺中市政府承辦人林敏棋於96年4月23日刑一審審理
      時證稱：「（臺中市政府有關『市八一』土地，有無表示
      不想續租給合作社？）根據我的了解，在七期重劃區是屬
      於零售市場用地，在83年間不知何故，市政府同意先讓他
      們設批發市場，後來市政府有檢討，應該要讓它回歸到零
      售市場使用，所以不再續租，這就是為什麼分成『中線以
      北』或『中線以南』，因為我們要考慮到批發市場遷移用
      地的時間。（為何規定不符，還要續租？）因為還要讓他
      們找時間遷移，．．．我印象中市政府沒有承諾要有合作
      經營這種模式，才會續租」等語；證人即臺灣區花卉合作
      社前市場主任張嘉惠於96年6月11日刑一審審理時證稱：
      「（妳跟市政府經濟局洽談續租事宜時，市政府表示不續
      租的理由，是否就是那塊地不能作批發市場使用？）是。
      因為他們提到系爭土地是作零售市場使用。」等語；證人
      即臺灣區花卉合作社前理事羅福騰於96年6月11日刑一審
      審理時亦證稱：「（你當理事期間，曾經去市政府爭取續
      租事宜否？）跟理事主席及其他人去過一次，與副局長黃
      晴曉見面那次。那次有理事主席即被告、主任張嘉惠、關
      勳熹秘書、花商張祿坤及我。（市政府的長官如何表示？
      ）他們拿租賃契約書載明不予續租，且是零售市場不是批
      發市場，叫我們儘量想辦法遷移。」等語。綜上所陳，臺
      中市政府決定系爭房地租賃契約能否續租之關鍵，或因臺
      中市花卉批發市場坐落所在係零售市場用地，或因該批發
      市場違建問題遲遲未獲解決改善，尚與臺中區花卉合作社
      是否與臺中市花卉運銷有限公司合作經營或委託管理並無
      直接關係。
（六）被告雖辯稱：若不採合作經營方式，臺中市政府即不同意
      續租，伊為求順利續租，始代表臺灣區花卉合作社與臺中
      市花卉運銷有限公司簽約，直到協議書簽訂後，市政府就
      同意續租了云云。惟證人即臺灣區花卉合作社前市場主任
      張嘉惠於96年6月11日刑一審審理時證稱：「（當時市政
      府是否有提到用這種方式續租？）在市府洽談時有人提到
      可以跟在地的花商結合，是可以做共同經營，但我不確定
      是誰提到的。」等語；證人即臺灣區花卉合作社前理事羅
      福騰於刑一審則證述：「（當場有無人提到用合作經營的
      方式）沒印象，沒聽到。」等語；證人即偕同被告前往臺
      中市政府洽談之臺中市議會祕書關勳熹於刑一審亦證稱：
      「（你在商談時，有無聽到如果共同經營，市政府就同意
      續租？）沒聽到。」等語。而卷附臺灣區花卉合作社於92
      年12月23日以92區花市字第19 3號發函臺中市政府建請續
      租之函文中，更僅於說明欄中表示「本社必將積極進行遷
      場規劃，配合未來大臺中地區花卉消費需求」等語，並無
      隻字片語提及日後將採合作經營模式為之。則被告與臺中
      市政府洽商續租事宜時，果真以合作經營與否作為決定性
      之關鍵因素，在場之證人張嘉惠、羅福騰及關勳熹當無對
      此表示從未聽聞或沒有印象之理，被告亦應於上開函文中
      積極表達願與花商合組之公司共同經營花卉市場之目標，
      藉以提高臺中市政府同意續租之意願。是被告之辯解，不
      足採信。
（七）被告雖再抗辯：原告於93年4月30日第四屆第十二次理事
      會議中，關於拆除違建部分，作成「由經理與本社零批場
      業者及台中市花卉運銷有限公司三方面協調後，將初步共
      識提報理事會」之決議，由此可間接證明原告之理事會就
      系爭委託管理契約書，事後已同意，否則原告有何權利責
      令台中市花卉運銷公司就零批場違建事宜負協調之責。另
      案台中市花卉運銷公司訴請原告確認系爭契約法律關係存
      在等事件第二審審理時，依原告之理事蔡明宗、陳吉生證
      述內容可證明原告之理監事早已知簽訂系爭協議書之目的
      ，係使台中市花卉運銷公司對系爭房地續租事宜負協力義
      務，且明知該公司確有履行協力義務，故同意簽訂系爭契
      約。被告以原告名義簽訂系爭契約，事前曾獲原告之社務
      會授權，事後亦獲理事會同意與承認等語。惟查，
  １、依原告於九十三年四月三十日第四屆第十二次理事會議中
      ，關於拆除違建部分作成「由經理與本社零批場業者及台
      中市花卉運銷有限公司三方面協調後，將初步共識提報理
      事會」之決議內容觀之，原告授權者乃原告所屬經理，而
      非零批場業者或台中市花卉運銷有限公司，且該決議內容
      僅係授權經理與零批場業者及台中市花卉運銷有限公司三
      方面協調後，將初步共識提報理事會。足見僅係授權經理
      進行初步協調，以瞭解三方面是否能尋求共識而已，且若
      有初步共識者，尚應提報理事會。且依市政府上開內部函
      文，拆除違建本為是否續租之考量，原告基此而為協調，
      非當然基於委託契約之約定。況查，因本件被告未經原告
      同意而與訴外人台中市花卉運銷有限公司簽訂系爭委託管
      理契約，台中市花卉運銷有限公司出面主張該契約有效，
      雙方因而存有爭執，才有協調之必要，方有93年4月30日
      授權經理出面協調之決議。且原告果有事後同意，則應逕
      依系爭委託管理契約第七條之約定，由乙方即台中市花卉
      運銷公司就台中市政府要求現有零批場遮陽、遮雨設施超
      過規定應予拆除部分，進行協調即可，顯無由原告責令經
      理出面協調之必要。是難依原告93年4月30日第四屆第十
      二次理事會議上開決議內容，即認原告理事會事後同意系
      爭委託管理契約書之事實。
  ２、台中市花卉運銷公司訴請被上訴人確認系爭契約法律關係
      存在等事件第二審審理時，原告之理事蔡明宗、陳吉生固
      曾到庭作證，蔡明宗證稱：「因為我們直接跟市政府談得
      不是很好，被上訴人公司（指台中市花卉運銷公司）要協
      助我們跟市政府爭取」等語。陳吉生證稱：「為了是向市
      政府租的地可以繼續經營，否則沒辦法（對台中市花卉運
      銷公司）交待」等語；惟查，被告以原告名義簽訂系爭委
      託管理契約，事後有無獲得理事會同意與承認，自應依理
      事會會議決議進行認定，而非僅以部分理事之證述為認定
      。證人賴志宗（前任主席）於96年4月23日刑一審審理時
      亦證稱：「（若依照你們談的內容，被告談好就好，是否
      還要經過你們的追認？）洽談事宜不是授權被告去簽約，
      只有授權他去洽談而已。事後的簽約還是要經過我們（指
      理事會）的同意。」等語。故原告之部分理監事縱有已知
      簽訂系爭協議書之目的或同意簽訂系爭委託契約，亦不足
      以認定被告以原告名義簽訂系爭委託管理契約，事後已獲
      得理事會同意與承認。
二、按因侵權行為所生之損害賠償請求權，自請求權人知有損害
    及賠償義務人時起，2年間不行使而消滅。自有侵權行為時
    起，逾10年者亦同，民法第197條第1項定有明文。查原告曾
    於93年7月18日以九三區花市字第085號函花卉公司，略以「
    洪理事帛梧與貴公司協商內容屬個人行為，其簽訂之協議書
    及委託管理契約書等本社視同無效。」（刑一審卷第113頁
    ）。則原告至遲於93年7月18日，即已知悉被告代表原告簽
    訂系爭契約等事，以及該契約之內容，故本件損害賠償債權
    之請求，應自其時起起算，然原告遲至97年1月14日始提起
    本件附帶民事訴訟，有附帶民事訴訟狀附本院97年度附民字
    第15號民事卷可按，足見原告侵權行為損害賠償請求權，已
    罹於2年消滅時效。惟原告除依侵權行為損害賠償請求權請
    求外，同時主張依民法第544條委任人損害賠償請求權請求
    ，而該委任人損害賠償請求權請求，其時效期間為15年。則
    自被告93年簽立系爭委託管理契約書及協議書起，原告主張
    民法第544條委任人損害賠償請求權，尚未罹於時效消滅。
    是被告抗辯依原告民法第544條之委任人損害賠償請求權請
    求，亦罹於時效消滅云云，顯有誤會。
三、原告主張：原告原得向攤商收取每格每月租金15,000元，因
    被告上開與運銷公司訂定系爭契約之違背職務行為，使原告
    每月僅能收取4,000元，運銷公司則得收取11,000元。依零
    批場32格攤位，每格每月減少11,000元，委託管理期間自93
    年9月1日起至98年2月17日止（即原告向臺中市政府承租土
    地期滿日），原告4年6個月間共減少收益18,832,000元，經
    扣減利益426,810元後，原告實際損失為18,405,190元，被
    告應負民法第544條受任人之損害賠償責任，賠償原告如上
    損失等語。被告則否認原告受有損害，並以前揭情詞置辯。
（一）按受任人因處理委任事務有過失，或因逾越權限之行為所
      生之損害，對於委任人應負賠償之責，民法第544條定有
      明文。又損害賠償，除法律另有規定或契約另有訂定外，
      須填補債權人所受損害與所失利益。而依通常情形，或依
      已定之計劃、設備，或其他特別情事，可得預期之利益，
      視為所失利益，民法第216條第1、2項定有明文。準此，
      凡依外部客觀情事觀之，足認其已有取得利益之可能，因
      責任原因事實之發生，致不能取得者，即為所失之利益，
      應由債務人賠償，不以確實可取得之利益為限（最高法院
      89年台上字第249號判決參照）。又依通常情形，或依已
      定之計劃、設備或其他特別情事，可得預期之利益，視為
      所失利益。該所失利益，固不以現實有此具體利益為限，
      惟該可得預期之利益，亦非指僅有取得利益之希望或可能
      為已足，尚須依通常情形，或依已定之計劃、設備或其他
      特別情事，具有客觀之確定性（最高法院95年台上字第28
      95號判決參照）。
（二）查，原告係於84年起，即開始經營台中市花卉批發市場，
      主要業務為切、盆花之批發拍賣、議價等業務，嗣為建立
      多樣化的運銷管道，提高批發市場拍賣成效，始自89年起
      設立「零批場」之附屬設施，俾承銷人拍定後，能有據點
      迅速將承銷貨品轉銷中、下游花店，以減少人工搬運及耗
      損成本，發揮零批場快速集散、平準價格，及保障產銷雙
      方之權益之功能。又使用「零批場」之承銷業者雖應繳納
      電費、水費、清潔費及使用設備費，然為鼓勵零批場業者
      進場承銷，又立有每月進場總交易金額達一定金額，得按
      比率折抵使用設備費之規定。而依原告93年度收支預算表
      之記載(見本院前審卷一第87頁)，原告僅有「零批場場地
      清潔費收入」、「零批場場地水電費收入」之科目，而無
      「零批場場地使用設備費收入」之科目；再依原告曾於93
      年12月31日以九三區花市第192號函致台中市政府稱：「
      收費可折抵之規定係本社為爭取零批商進場交易，交易金
      額愈高則收費愈少。零批場場地管理費每格每位為七千五
      百元，但承銷人只要進場承銷即可折抵，而大部份承銷人
      皆可折抵，而不必繳納場地管理費。」等語（見刑一審卷
      頁133)。可知，系爭契約委託管理期間以前，零批場場地
      管理費每格每位雖為七千五百元，但因承銷人只要進場承
      銷即可折抵，大部份承銷人皆可折抵而不必繳納場地管理
      費，故零批場業者多毋庸支付使用設備費；是被告抗辯原
      告在系爭契約委託管理期間以前，實際上尚無零批場場地
      使用設備費收入等情，堪予採信。
（三）又民法第216條第1項所謂所失利益，即新財產之取得，因
      損害事實之發生而受妨害，屬於消極的損害（最高法院48
      年台上字第1934號判例參照）。故若係原告原來的設備，
      或通常的情形，即可取得的預期利益，仍屬民法第216條
      第1項所稱之「所失利益」。原告主張本件自93年起之零
      批場場地使用設備費收入，其所供應於零批商之零批場場
      地使用設備，均係原告在93年1月以前所固有財產及設備
      ，原告依照使用者付費之法理，本即得就該已定之設備，
      請求零批商業者給付零批場場地使用設備費用，並因而取
      得該收入之利益；若因被告未經原告同意而違法代表原告
      與訴外人台中市花卉運銷有限公司簽訂系爭委託管理契約
      ，致原告每月所能取得該收入之利益短少，即屬所失利益
      。查，系爭零批場共計37個攤位，有該攤位簡圖及現場照
      片可按（本院前審卷一第24至28頁），然查其中5個攤位
      並未簽約，亦經證人即運銷公司董事長張祿坤於本庭結證
      明確（本院前審卷一第181頁）。既未簽約，尚難逕認有
      合法出租情事；又查該32個攤位中，並無被告爭執之B14
      號攤位，亦有本院前審囑託社團法人臺灣省會計師公會指
      派會計師楊省吾鑑定損益相抵金額之98年4月22日補充鑑
      定報告書在卷可考（本院前審卷二第102頁）。準此，系
      爭零批場應以32個攤位為計算基準。次查，原告嗣後曾擬
      定「零批場使用位置費用收取標準」，將使用設備費(相
      當系爭契約所約定之場地管理費），每單位(即每格）每
      月調高為12,000元，並於95年3月22日以94區花市字第032
      號函送請台中市政府核定，經台中市政府於95年4月3日以
      府經市字第0950057863號函復同意（見本院前審卷一第17
      2頁）。是原告係至95年4月3日起，將零批場使用設備費
      每格每月調高為12,000元，在此之前為每格每月7,500元
      。而因被告未經原告同意而違法代表原告與訴外人台中市
      花卉運銷有限公司簽訂系爭委託管理契約，致原告每月僅
      能收得4,000元。故系爭委託管理契約期間即自93年9月1
      日起至98年2月17日止，其中自93年9月1日起至95年4月2
      日止，計1年7個月又2天，原告每月每格短收3,500元，合
      計短收2,135,456元｛計算方式：〔（350019＋3500
      302）32〕＝2,135,456（元以下四捨五入）｝；自95
      年4月3日至98年2月17日止，計2年10個月又15天，原告每
      月每格短收8,000元，合計短收8,832,000元｛計算方式：
      〔（800034＋80003015）32〕＝8,832,000｝，
      總計短收10,967,456元。
（四）又損害賠償，除法律另有規定或契約另有訂定外，應以填
      補債權人所受損害及所失利益為限，為民法第216條第1項
      所明定。故同一事實，一方使債權人受有損害，一方又使
      債權人受有利益者，應於所受之損害內，扣抵所受之利益
      ，必其損益相抵之結果尚有損害，始應由債務人負賠償責
      任（最高法院27年滬上字第73 號判例參照）。按基於同
      一原因事實受有損害並受有利益者，其請求之賠償金額，
      應扣除所受之利益，民法第216條之1定有明文；此即損益
      相抵原則。查：
  １、系爭委託管理契約書第5條第2款約定：「零批場之維護、
      保全清潔、水、電、房屋稅、消防安全設備、公共意外責
      任險、建物公共安全檢查簽證、及申報所需費用（下簡稱
      零批場維護費等），由乙方（即運銷公司）負擔」，有系
      爭委管契約在卷可稽（見本院前審卷一第32頁）。是運銷
      公司依系爭委管契約約定，既負擔零批場上開有關維護費
      用，則原告自得減少此部分之開支，是被告抗辯，伊縱應
      負損害賠償責任，依民法第216條之1規定，亦有損益相抵
      原則之適用，足堪採信。
  ２、本院前審命原告及運銷公司提出零批場維護費等相關資料
      ，並囑託社團法人臺灣省會計師公會指派會計師楊省吾鑑
      定損益相抵金額，有本院函文及筆錄在卷可按（本院前審
      卷一第119、124、149頁反面、180頁；卷二第1、2、39、
      72頁）。查鑑定人會計師楊省吾函請運銷公司提供相關傳
      票、帳冊、簽核文件及實際付款記錄等併供查核，運銷公
      司董事即證人張祿坤表示除所附資料外，無法提供其他資
      料，並請就所附資料予以查核。鑑定報告乃以未能取得運
      銷公司實際財務收支資料、數據及運銷公司營業項目非僅
      與合作社合作經營一端，認定運銷公司所附管銷費用明細
      表之憑證，尚難據以為計算損害扣除之依據。惟會計帳目
      上無法計算出之管銷費用，並不等同民法上即不能損益相
      抵；系爭委託管理契約書第5條第2款既有零批場之維護等
      費用約定由運銷公司負擔，原告因而得減少此部分之開支
      ，自有損益相抵原則之適用，不能僅以未能取得運銷公司
      實際財務收支資料、數據及運銷公司營業項目非僅與原告
      合作經營一端，難以作為計算損害扣除之依據，而不予認
      定。查，依原告所提出之93年9月至97年3月間零批場費用
      支出表（見本院前審卷一第63頁），其零批場費用為12,1
      20,516元，扣除租金支出4,963,633元（因係支付出租人
      台中市政府之費用，而非可以減省之費用）不計，仍高達
      7,156,833元。而依查證人即運銷公司董事長張祿坤於前
      審97年5月29日證稱：「（問：依照委託管理契約書『市
      八一』市場，有無支付管銷費？）答：有支付管銷費用，
      從93年9月至97年4月止共支出管銷費800多萬元，又此部
      分管銷費用是從每格攤位收取之11,000元扣除。」等語（
      見本院前審卷(一)第149頁）；並庭呈備用支出管銷費用
      明細表一本，其上所載此期間該公司管銷費用共為8,031,
      640元。是縱然因運銷公司營業項目非僅與原告合作經營
      ，尚難以運銷公司該期間之管銷費用8,031,640元，逕自
      認定為原告因此所減少之支出。然非不得以原告所提出之
      上開零批場費用扣除租金支出後之餘額7,156,833元，作
      為原告得減少開支之證明。是鑑定人疏未就原告因依約而
      毋庸負擔管理費用所簡省之利益，予以估算扣除，其鑑定
      結果，就此部分，自難採為本件裁判之依據。
  ３、鑑定報告另稱零批場維護費等費用，均由原告收取及支付
      ，該費用即為代收代付性質，難謂與損害金額之計算有關
      等語。查，證人即運銷公司董事長張祿坤於本院前審97年
      5月29日固證稱：「（法官問：是否要支付委託管理契約
      書第5條第2款所規定之費用？）答：本來台中市花卉運銷
      有限公司要支出，但這些費用須由保證責任臺灣區花卉運
      銷合作社先代墊後，再由台中市花卉運銷有限公司支付，
      但因保證責任臺灣區花卉運銷合作社尚未將代墊的費用報
      給我們台中市花卉運銷有限公司，所以我們台中市花卉運
      銷有限公司尚未支出」（見本院前審卷(一)第149頁）。
      惟依系爭管理契約書第4條及第5條之約定，零批場之場地
      管理費、水費、電費，應均包括在收費標準即每格每月
      15,000元之內，零批場之維護、保全清潔、水電費、房屋
      稅、消防安全設備、公共意外責任、建物公共安全檢查簽
      證及申報所需費用等，均應由台中市花卉公司負擔，由是
      可見，上開費用顯非代收代付之性質。又依系爭協議書第
      3點記載「3.垃圾清運、保全、環境清潔由花卉公司負責
      供給與收費。」、第5點記載「5.建築物之維護、修繕、
      消防設備安全檢查、公共意外責任險、建物公共安全檢查
      簽證及申報等費用，由花卉公司負責。」顯見前述費用在
      原告與台中市花卉公司間，確實應由台中市花卉公司負責
      ，只是在支付時，運銷公司董事長張祿坤證稱是先由原告
      代墊後，其再支付，並非無需支付，此與代收代付性質不
      同，仍應有損益相抵之適用。
  ４、鑑定結論另謂：攤商進場交易折抵使用設備費，係獎勵攤
      商之措施，為承銷手續費折讓之性質，與使用設備費係屬
      兩事，不宜列為損害相抵之項目等語。然查，依『台中市
      花卉批發市場零批場管理要點』之規定，攤商進場總交易
      達一定金額，得折抵者為『使用設備費』並非『承銷手續
      費』；且該折抵規定，乃僅適用於攤商（即零批場業者）
      ，而非適用於全體承銷人（即全體花商）。再者，承銷手
      續費係向全體承銷人徵收，向無折抵之例，此亦為原告所
      不爭執，可見鑑定人就此未扣除，亦不足採。又原告所制
      定之零批場使用設備費折抵辦法，於93年9月15日經93年
      第二次社員代表大會通過實施，嗣於95年8月28日第五屆
      第6次理事會決議中止，且自該次理事會通過後，原告即
      全面中止該折抵辦法之適用。則在此之前，零批場業者進
      場交易所折抵之使用設備費，自應予以扣除。依鑑定報告
      所載：零批場攤商進場總交易達一定金額，自93年9月起
      至95年8月止，折抵使用設備費，共2,725,505元，此部分
      亦應於原告所可取得之使用設備費中扣除。
  ５、據上，原告於系爭委託管理契約期間所短收之使用設備費
      10,967,456元，尚應扣除其因系爭委託管理契約之簽訂所
      減少之開支7,156,833元及零批場業者所折抵之使用設備
      費2,725,505元；經扣除後，原告實際所失利益為1,085,1
      18元。
（五）原告雖另主張：本案系爭零批商使用設備費用之收取，乃
      係源自原告早在93年8月21日召開之理事會會議決議，且
      係基於確保原告與零批商間之權利義務關係所為，原告與
      零批商簽訂之使用設備合約書，與訴外人運銷公司無關，
      系爭零批商使用設備費用之收取，更非源自於93年9月1日
      起方生效之系爭委託管理契約等語。惟查，本件被告雖未
      經原告同意，擅自違背職務，與運銷公司簽訂系爭協議書
      及委託管理契約書；然查，運銷公司另案訴請確認與原告
      間就系爭協議書及委託管理契約書法律關係存在，業經原
      審94年度重訴字第168號民事判決、本院95年度重上字第
      52號民事判決、最高法院96年度台上字第2276號民事判決
      運銷公司勝訴確定在案，並經本院調閱上開民事卷審閱無
      訛，已如上述。而依系爭委託管理契約書第6條約定：「
      乙方（即運銷公司）為完成第四條（委託管理項目）及第
      五條（委託管理之費用及報酬）規定內容，甲方（即原告
      ）同意乙方得以乙方名義與零批場業者簽訂契約書，約定
      各項費用之收費標準及其他權利義務之約定」，故在系爭
      委託管理契約書存續期間，原告自應受該約定之拘束。是
      原告主張本案系爭零批商使用設備費用之收取與訴外人運
      銷公司及系爭委託管理契約無關，自不足採。至原告於93
      年8月21日召開第四屆第十六次理事會決議「為確保與零
      批場業者雙方權利與義務，擬與零批場業者簽訂合約書，
      約定零批場業者應繳納使用設備費每格每月一萬二千元」
      等情，無非係為收取零批場業者使用設備費，取得法源依
      據。
（六）被告雖抗辯：依原告經台中市政府於95年4月3日以府經市
      字第0950057863號函核定之「零批場使用位置費用收取標
      準」，每格每月雖調高為12,000元，然搭配折抵辦法，最
      高每格每月可折抵8,000元，故原告於提高標準後，亦僅
      能實收4,000元，此與依系爭委託管理契約書約定，原告
      於契約期間，每格位每月所能分配得之金額為4,000元相
      同，原告自無所失利益等語。惟查，原告關於零批場使用
      設備費折抵辦法規定：「切花業者每月進場總交易額達10
      萬元可折抵使用設備費1,600元，每增1萬元，增抵160元
      ，最高每格每月可折抵8,000元；盆花業者每月進場總交
      易額達1萬元可折抵使用設備費1,600元，每增1萬元，增
      抵160元，最高每格每月可折抵8,000元。」故零批場業者
      每格每月可折抵使用設備費若干，係視進場交易額而定，
      並非一律均可折抵最高額8,000元。被告既未舉證證明於
      系爭委託管理契約期間，零批場業者每格每月交易額均可
      折抵最高額8,000元，是被告此部分之抗辯，尚難憑採。
（七）被告雖又抗辯：鑑定報告檢具之附件七「台中市花卉批發
      市場零批場管理要點」記載最後一次修正「民國96年3月
      13日第五屆第11次理事會修正通過」其中第二點仍有使用
      設備費折抵辦法。另依該使用設備費用折抵辦法第4條規
      定：「本辦法經本社社員代表大會通過辦理，修正時亦同
      。」原告未舉證該折抵辦法業經社員大會同意修正，自無
      中止可言等語。惟原告主張：96年3月13日第五屆第11次
      理事會所為案四「有關本社市場零批場管理要點條文修正
      案」，係針對零批場管理要點做修改，而非零批場使用設
      備費折抵辦法；且該次理事會所為修正之零批場管理要點
      並無零批場使用設備費折抵之規定，第二條第(五)項關於
      「使用設備費每單位每月一萬二千元」部分為原條文所規
      定，該次會議僅係修正增訂「每單位須與本社簽訂零批商
      使用設備合約書。未簽訂者視同放棄使用零批格位資格」
      ，並無任何關於使用設備費折抵之修正或規定，尚堪採信
      。且被告復未舉證證明原告於經95年8月28日第五屆第6次
      理事會決議中止該折抵辦法之適用後，實際上仍有繼續適
      用該折抵辦法，自難因該折抵辦法是否業經社員大會同意
      中止或經台中市政府核定，即逕認原告仍有繼續適用該折
      抵辦法之事實。
四、綜上所述，原告基於民法第544條受任人之損害賠償請求權
    ，請求被告賠償原告1,085,118元，及自98年2月19日起，至
    清償日止，依法定利率計算之遲延利息部分，洵屬正當，應
    予准許。逾此部分所為之請求，為無理由，應予駁回。兩造
    陳明願供擔保，聲請宣告假執及免為假執行，於原告勝訴部
    分，其上訴利益未逾150萬元，判決後即告確定，核無宣告
    假執行或免假執行必要。至原告敗訴部分，其假執行之聲請
    部分，因訴之駁回而失所附麗，併予駁回。
五、本件事證已臻明確，兩造其餘攻擊防禦方法及舉證，經審核
    後認對本判決結果不生影響，不予一一論述，併予敘明。
六、據上論結，本件原告之訴，為一部有理由，一部無理由，依
    民事訴訟法第79條但書，判決如主文。
中    華    民    國   100    年    5     月    3     日
                民事第二庭    審判長法  官  邱森樟
                                    法  官  蔡秉宸
                                    法  官  翁芳靜
以上正本係照原本作成。
原告得上訴。
如對本判決上訴，須於收受判決送達後20日內向本院提出上訴書
狀，其未表明上訴理由者，應於提出上訴後20日內向本院提出上
訴理由書（須按他造人數附具繕本）。
上訴時應提出委任律師為訴訟代理人之委任狀。具有民事訴訟法
第466條之1第1項但書或第2項之情形為訴訟代理人者，另應附具
律師及格證書及釋明委任人與受任人有該條項所定關係之釋明文
書影本。
                                    書記官  粘銘環
中    華    民    國   100    年    5     月    4     日
                                                      Ｓ